---
title: "Algunos elementos visuales sencillos y lucidores"
description: "Análisis de los datos más bonito"
date: "2026-09-15"
---

# Callouts a.k.a cajitas importantes

Los callouts sirven para resaltar contenido que quieras que las personas lectoras vean sí o sí.

::: {.callout-note}
Note that there are five types of callouts, including:
`note`, `warning`, `important`, `tip`, and `caution`.
:::

::: {.callout-tip}
## Tip with Title

This is an example of a callout with a title.
:::

::: {.callout-caution collapse="true"}
## Expand To Learn About Collapse

This is an example of a 'folded' caution callout that can be expanded by the user. You can use `collapse="true"` to collapse it by default or `collapse="false"` to make a collapsible callout that is expanded by default.
:::

::: {.callout-tip title="Tip with Title"}
This is a callout with a title.
:::

::: {.callout-note appearance="simple"}

## Pay Attention

Using callouts is an effective way to highlight content that your reader give special consideration or attention.

:::

::: {.callout-note icon=false}

## Pay Attention

Using callouts is an effective way to highlight content that your reader give special consideration or attention.

:::

# Gráfica alluvial

```{r}
library(ggplot2)
library(ggalluvial)
```

+ La librería `{ggalluvial}` nos ayuda a mostrar cómo fluyen categorías entre etapas

```{r}
datos <- data.frame(
  carrera_inicial = c("Ing.", "Ing.", "Diseño", "Diseño", "Negocios", "Negocios"),
  carrera_final   = c("Ing.", "Datos", "Diseño", "Datos", "Negocios", "Datos"),
  n = c(40, 15, 30, 10, 25, 20)
)
```

```{r}
datos |> head()
```

Hagamos una grafiquita sencilla


```{r}
ggplot(datos,
       aes(axis1 = carrera_inicial, axis2 = carrera_final, y = n)) +
  geom_alluvium(aes(fill = carrera_inicial)) +
  geom_stratum() +
  geom_text(stat = "stratum", aes(label = after_stat(stratum))) +
  scale_x_discrete(limits = c("Año 1", "Año 2")) +
  labs(title = "Cambio de carrera entre año 1 y año 2", y = "Estudiantes") +
  theme_minimal()
```

# Grafiquitas con texto

```{r}
library(geomtextpath)
library(palmerpenguins)
```

+ Las funciones de la librería `{geomtextpath}` te deja poner el texto directamente sobre la línea/curva (que sigue su forma), en vez de usar leyenda aparte.

+ Usaremos los datos de los pingüinos que ya hemos usado antes

```{r}
ggplot(na.omit(penguins), aes(x = flipper_length_mm, color = species)) +
  geom_textdensity(aes(label = species), size = 5, fontface = "bold",
                    hjust = 0.3, vjust = -0.3) +
  labs(title = "Distribución del largo de aleta por especie",
       x = "Largo de aleta (mm)", y = NULL) +
  theme_minimal() +
  theme(legend.position = "none")
```

+ Se puede hacer más aún...

+ Con el iris dataset:

```{r}
iris |> head()
```

```{r}
ggplot(iris, aes(x = Sepal.Length, y = Petal.Length, color = Species)) +
  geom_point() +
  geom_labelsmooth(aes(label = Species), fill = "black",
                method = "loess", formula = y ~ x,
                size = 4, linewidth = 1, boxlinewidth = 0.3) +
  theme_minimal() + guides(color = 'none')
```

+ Usando los datos de `mtcars`:

```{r}
mtcars |> head()
```

```{r}
mtcars |> ggplot(aes(x = mpg, y = disp)) + 
  geom_point() + 
  geom_texthline(yintercept = 200, label = "Línea que quiero evidenciar", 
                 hjust = 0.8, color = "red") +
  geom_textvline(xintercept = 20, label = "otra línea que quiero hacer notar", hjust = 0.8,
                 linetype = 2, vjust = 1.3, color = "blue") +
  geom_textabline(slope = 15, intercept = -100, label = "otra línea", 
                  color = "aquamarine", hjust = 0.6, vjust = -0.2) +
  theme_minimal()
```

# Algunas gráficas "en movimiento"
